臺北高等行政法院判決　　　　　　　　　　　　　　 九十年度訴字第四四五號
　　　　　　　　　　　　　　　.
　　原　　　告　甲○○○○○○.
　　被　　　告　經濟部智慧財產局
　　代　表　人　陳明邦（局長）
　　訴訟代理人　丁○○
　　參　加　人　源砌花苑有限公司
　　代　表　人　丙○○
右當事人間因服務標章事件，原告不服經濟部中華民國八十九年十一月二十八日經（
八九）訴字第八九○八九五五六號訴願決定，提起行政訴訟，本院判決如左：
　　主  文
原告之訴駁回。
訴訟費用由原告負擔。
　　事  實
一、事實概要：原告於民國八十七年三月三日以「LFS及圖」服務標章，指定使用於
    當時商標法施行細則第四十九條所定商品及服務分類表第四十二類之盆景、花圈
    、花環之出租、花藝設計、會場佈置、會場出租等服務，向被告（原經濟部中央
    標準局，八十八年一月二十六日改制為經濟部智慧財產局）申請註冊，經被告於
    八十七年十二月一日准列為註冊第一○五五二九號「LFS及圖」服務標章。嗣參
    加人源砌花苑有限公司（以下簡稱源砌花苑公司）以該服務標章有違註冊時商標
    法第七十七條準用同法第三十七條第七、十四款之規定，對之申請評定。案經被
    告審查，以八十九年八月九日中台評字第八八○四三八號服務標章評定書，為系
    爭服務標章之註冊應為無效之處分。原告不服，提起訴願，遭決定駁回，遂提起
    行政訴訟，並經本院裁定命參加人參加本件被告之訴訟。
二、兩造聲明：
    (一)原告聲明求為判決：原處分撤銷。（未於言詞辯論期日到場，依其起訴狀內
      容所載）
　　(二)被告聲明求為判決：駁回原告之訴。
三、兩造之爭點：
    (1)系爭服務標章有無違反商標法規定，究應適用「申請註冊時」之商標法抑或「
      取得註冊時」之商標法？
    (2)系爭服務標章有無違反商標法第七十七條準用第三十七條第十四款之規定？
　　(一)原告主張：（未於言詞辯論期日到場，依其起訴狀內容所載）
      (1)按關於行政法規不溯及既往原則，我國前行政法院（現已改制為最高行政法
        院）已多次明示，如四十九年判字第一○八號判例、六十一年判字第一○八
        號判例。此外，前行政法院判例已揭示「實體從舊、程序從新」之適用法規
        原則（五十六年判字第八一號、八十六年判字第二四四號），換言之，規定
        人民權利義務之發生、變動、喪失等之實體法規，於行為後有變更，除法令
        另有規定外，應適用行為時法，此所以保護人民既得之權益。至程序法規，
        無關人民權利義務之得喪變動，純為規定處理作業程序，為期迅速妥適，是
        以適用新法（七十一年判字第五五六號判決參照）；復中央法規標準法第十
        八條規定從新從優原則，亦屬「實體從舊」之例外規定。該條規定：「各機
        關受理人民聲請許可案件適用法規時，除依其性質應適用行為時之法規外，
        如在處理程序終結前，據以准許之法規有變更者，適用新法規。但舊法規有
        利於當事人而新法規未廢除或禁止所聲請之事項者，適用舊法規」。從新從
        優原則之適用，係以人民聲請許可案件及聲請後至處理程序終結前法規有變
        更（發生新法規與舊法規之比較問題）為前提。是故，前行政法院（現已改
        制為最高行政法院）五十七年判字第九十五號判例：「商標在核准註冊以前
        ，尚屬準備註冊之程序，必自註冊之日始取得商標專用權。申請註冊之商標
        ，在註冊程序未終結前，法律或事實有所變更時，主管機關應依變更後之法
        律或事實處理」及四十九年判字第一二七號判例應以註冊當時適用之法律為
        準。乃係基於保障商標申請人立場，在申請註冊時、核准註冊前，法律或事
        實有變更時，依前述規定適用有利於申請人之規定，而本件系爭商標業已核
        准註冊，只是事後為參加人源砌花苑公司申請評定無效，自無前述判例適用
        ，故商標法第三十七條第一項第十四款之規定，其適用期間自八十七年十一
        月一日起，雖商標法施行細則第四十條第一項第二款固規定，商標評定案件
        適用註冊時之規定，惟依法律不溯既往原則，此「註冊時」當指「申請註冊
        時」，否則不足以保護申請人，蓋商標從申請—公告—期滿核准註冊之時程
        究非申請人所能掌握，若因主管機關之延宕，而影響申請人依「申請」註冊
        時所享有之權益，則有違中央法規標準法第十八條規定，然原處分卻辯稱為
        「取得註冊時」或註冊當時，顯然違反前述法律適用原則。而本件 「LFS及
        圖」服務標章於八十七年三月三日即申請註冊，自無該條款之適用。
      (2)查本件 「LFS及圖」服務標章為原告首先創設使用、申請商標註冊，指定使
        用於商標法施行細則第四十九條第四十二類「盆景、花圈、花環之出租、花
        藝設計、會場佈置、會場出租」等，而參加人所提與他人簽訂之加盟合約書
        亦僅是提供其公司名稱授權他人為商號名稱使用，與原告所有之系爭服務標
        章無涉，況參加人於八十一年八月設立，苟系爭標章為其所創，然為何遲不
        就其所主張之商標或標章申請商標註冊，足見系爭標章非其所創亦非其首先
        使用，當無商標法第三十七條第一項第七款或第十一款之情事存在；再參加
        人之公司營業項目為1.花卉禮品買賣2.有關各種鮮花、塑膠花、乾燥花、絲
        花盆栽及其材料之設計買賣進出口業務3.代理國內外廠商前各項有關產品之
        經銷報價投標業務。是本件服務標章所指定之適用範圍與參加人之公司營業
        項目均有所不同，其非屬同一營業項目甚明，故參加人認原告所有之系爭服
        務標章有違商標法之規定，似有誤解。
      (3)次查原告與參加人間並無契約、地緣、業務往來或其他關係，其所提附件有
        關李泰和之加盟合約書，簽署人李泰和為九宮企業有限公司之負責人，其營
        業所在地為台北縣三重市○○○路一一○巷一二號一樓，非屬原告所在之營
        業住址，而原告早年即在台北縣、市從事花卉買賣與參加人並無任何業務往
        來或其他關係，李泰和為九宮企業有限公司之負責人，從事各種成衣、服飾
        、皮件、皮革等之製造、買賣等業務亦與原告所從事之業務無涉，況且參加
        人為達評定系爭商標無效之目的，竟不擇手段，曾虛以李泰和之名義所簽署
        之加盟合約書上偽填記載原告之營業地址，藉以混淆視聽；復琴屋花坊為乙
        ○○獨資所經營，與李泰和所從事之服飾買賣等業務，實不相干，故參加人
        所提李泰和之戶籍謄本，實與本件無涉。豈可以李泰和為原告之夫即推論原
        告確因其夫與參加人有契約關係，而知悉先使用之據以評定標章之存在？難
        道夫在外違法犯紀即可論妻為共犯而需共負其責？原處分無具體事證，僅因
        李泰和為原告之夫推論原告有違「不應適用」之商標法第三十七條第十四款
        ，而評定系爭標章無致，認事用法自有違誤。
      (4)綜上所陳，原告所申請註冊之「LFS及圖」服務標章，無違商標法之相關規
        定，被告之認事用法，顯有違誤。
    (二)被告主張：
      (1)按服務標章之註冊違反第三十七條第一項之規定者，利害關係人得申請商標
        主管機關評定其註冊為無效，為現行商標法第七十七條準用第五十二條第一
        項所明定。又依同法施行細則第五十條準用第四十條第二款服務標章評定案
        件適用註冊時之規定，本件被評定之註冊第00000000號服務標章係
        於八十七年十二月一日核准註冊，其服務標章之評定核應適用八十六年五月
        七日修正八十七年十一月一日公布施行之商標法。至原告辯稱施行細則係有
        關程序方面之規範，而不及於實體法律關係之適用，系爭服務標章係於八十
        七年三月三日申請註冊，而商標法第三十七條第十四款規定於八十七年十一
        月一日始公布施行，系爭服務標章自無該條款之適用。惟依商標法第四十一
        條第一項規定，經審查後認為合法之商標，自公告之日起滿三個月無人異議
        者，即以公告期滿次日為註冊日，再依第二十一條第一項規定，自註冊之日
        起取得商標專用權，均著重在註冊日為權利取得之時點，故其權利取得有無
        違法事由，自應依註冊時之法律判斷之，況參酌前行政法院五十七年判字第
        九十五號判例意旨，商標在核准註冊以前，尚屬準備註冊程序，必自註冊之
        日始取得商標專用權，申請註冊之商標，在註冊程序未終結前，法律或事實
        有所變更時，主管機關應依變更後之法律或事實處理，是系爭服務標章雖於
        八十七年三月三日申請註冊，惟其於八十七年十二月一日始獲准註冊，依前
        述法理解釋，自應適用八十七年十一月一日公布施行之商標法。
  　　(2)次按服務標章圖樣「相同或近似於他人先使用於同一服務或類似服務之服務
        標章者，而申請人因與該他人間具有契約、地緣、業務往來或其他關係，知
        悉他人服務標章存在者」，不得申請註冊，為本件服務標章註冊時商標法第
        七十七條準用第三十七條第十四款所明定。又該款規定之適用，除以相同或
        近似於他人先使用於同一服務或類似服務之服務標章之客觀前提要件外，尚
        須兼備申請人因與該他人間具有契約、地緣、業務往來或其他關係，知悉他
        人服務標章存在，申請人復未徵得該他人同意，搶先申請註冊之事實要件始
        為具足。又該契約、地緣、業務往來或其他關係，應由先使用人具體明確舉
        證申請人確實因該關係知悉據爭先使用服務標章之存在。查系爭花卉圖形係
        參加人源砌花苑公司先創使用於各式花卉禮品買賣、設計及經銷業務之標章
        ，八十五年該標章已標示於參加人所印製之客戶訂貨單、謝卡及宣傳單等業
        務相關文件之上，參加人復與加盟店簽訂加盟合約書，同意加盟店將該標章
        使用在加盟店之招牌、名片及廣告傳單等物件，參加人先使用據以評定標章
        之事實自堪認定。再查系爭服務標章八十七年三月三日申請註冊前，參加人
        於八十六年十一月一日與李泰和簽有加盟之合約，雖原告指稱與參加人簽約
        之「李泰和」另有其人，惟查參加人所檢具之退票理由單與戶籍謄本上李泰
        和之身分證統一編號相同，又退票理由單上之戶名為九官企業有限公司，負
        責人為李泰和，公司地址為三重市○○○路一一○巷十二號一樓，與加盟合
        約書上記載之李泰和地址相同，戶籍謄本上李泰和之配偶欄並記載「乙○○
        」之名字，足證李泰和與原告乙○○具有夫妻關係，且與九官企業有限公司
        之負責人李泰和為同一人，堪認於系爭服務標章申請註冊日前，原告琴屋花
        坊乙○○確因其夫與參加人有契約關係，而知悉先使用之據以評定標章之存
        在，凡此有參加人檢送之加盟合約書、營業場所照片、名片、訂貨單、廣告
        單、台北市票據交換所退票理由單正本、支票正本、戶籍謄本等證據資料附
        卷可稽。從而註冊人無正當事由以極相彷彿之圖形作為本件註冊第一○五五
        二九號「LFS及圖」服務標章圖樣申請註冊，指定使用之盆景、花圈、花環
        之出租、花藝設計、會場佈置、會場出租等服務，與參加人先使用之各式花
        卉禮品設計及經銷業務，復屬性質類似之業務，本件服務標章之申請註冊，
        自有首揭法條規定之適用。又本件服務標章既依商標法第七十七條準用第三
        十七條第十四款規定撤銷其審定，則其是否尚有違同條第七款規定，自無庸
        審究，併予敘明。原告雖訴稱參加人與李泰和之簽訂加盟合約書，僅提供其
        公司名稱授權他人使用商號名稱，與系爭服務標章無涉；然查加盟合約書第
        一條第一項固載明同意於合約有限期間，加盟店主應在自己經營場所使用「
        源砌花卉物流專送店」招牌用為販賣提供之商品，惟第四項亦明載「加盟店
        主使用源砌花卉之服務標章，應依商標法之規定」等字樣，再參酌參加人實
        際使用之服務標章除中文源砌花卉外，尚有系爭服務標章之花卉圖形，則原
        告所指加盟合約書僅提供其公司稱授權他人使用商號名稱與系爭服務標章無
        涉，尚不足採。
    (3)參加人未曾到場，亦未提出書狀作何陳述。
　　理  由
壹、程序部分：
    本件原告受合法通知，無正當理由而未於言詞辯論期日到場，核無民事訴訟法第
　　三百八十六條各款所列情形，爰依行政訴訟法第二百十八條準用民事訴訟法第三
　　百八十五條規定，由被告聲請而為一造辯論判決。
貳、實體部分：
一、按商標法施行細則第四十條第二款規定，商標評定案件適用註冊時之規定，又「
    商標核准註冊以前，尚屬準備註冊之程序，必自註冊之日始取得商標專用權。申
    請註冊之商標，在註冊程序未終結前，法律或事實有所變更時，主管機關應依變
    更後之法律或事實處理」最高行政法院五十七年判字第九十五號判例闡釋甚明，
    是系爭服務標章雖於八十七年三月三日申請註冊，惟其於八十七年十二月一日始
    獲准註冊，依上開說明，自應適用八十七年十一月一日公布施行之商標法第七十
    七條準用第三十七條予以評定。次按服務標章圖樣「相同或近似於他人先使用於
    同一商品或類似商品之商標者，而申請人因與該他人間具有契約、地緣、業務往
    來或其他關係，知悉他人商標存在者」，不得申請註冊，為本件服務標章註冊時
    商標法第七十七條準用第三十七條第十四款前段所規定，該款規定之適用，除相
    同或近似於他人先使用於同一或類似服務之服務標章外，尚須因與該他人間具有
    契約、地緣、業務往來或其他關係，知悉他人服務標章商標存在，未徵得該他人
    同意，而先申請註冊始為具足，而服務標章所表彰之營業，如為供應特定商品之
    服務，而該商品與他人商標指定使用之商品相同或類似者，即應認屬同一或同類
    ，不能以其一為表彰服務之營業，一為表彰商品，而謂兩者不生同一或同類問題
    （最高行政法院七十三年度判字第七九四號判例意旨及被告所編類似商品及類似
    服務審查基準六、（二）參照）。
二、本件原告前於八十七年三月三日以「LFS及圖」服務標章，指定使用於當時商標
    法施行細則第四十九條所定商品及服務分類表第四十二類之盆景、花圈、花環之
    出租、花藝設計、會場佈置、會場出租等服務，向被告申請註冊，經被告於八十
    七年十二月一日准列為註冊第一○五五二九號「LFS及圖」服務標章。嗣參加人
    以該服務標章有違註冊時商標法第七十七條準用同法第三十七條第七、十四款之
    規定，對之申請評定。案經被告審查評定其註冊應為無效之處分，經核並無不合
    。原告起訴主張如事實欄所述。
三、玆就本件爭點分述如下：
    (一)本件申請評定爭議，有關系爭服務標章有無違反商標法之規定，應適用「申請
      註冊時」之商標法或「取得註冊時」之商標法？
      原告起訴論旨無非以：規定人民權利義務之發生、變動、喪失等實體法規，於
      行為後變更，除法令另有規定外，應適用行為時法，此所以保護人民既得之權
      益。至程序法規，無關人民權利義務之得喪變動，純為規定處理作業程序，為
      期迅速妥適，是以適用新法，商標法施行細則第四十條第一項第二款固規定商
      標評定案件適用註冊時之規定，惟依法律不溯既往原則，此「註冊時」當指「
      申請註冊時」，否則不足以保護申請人，蓋商標從申請到公告到期滿核准註冊
      之時程究非申請人所能掌握，若因主管機關之延宕，而影響申請人依「申請」
      註冊時所享有之權益，有違中央法規標準法第十八條規定，本件「LFS 及圖」
      服務標章於八十七年三月三日即申請註冊，自不應適用八十七年十一月一日起
      公布施行之商標法第三十七條第十四款之規定云云。惟「商標自註冊之日起，
      由註冊人取得商標專用權」，商標法第二十一條第一項規定甚明，商標在核准
      註冊以前，仍屬準備註冊之程序，原告所謂「申請人依申請註冊時所享有之權
      益」，僅屬一種主觀上之期待，尚不因此獲得任何實體上權利，自無所謂「實
      體從舊」之法規適用原則。又八十七年十一月一日起公布施行之商標法第三十
      七條第十四款係為新增，其立法意旨在於禁止商標申請人為先使用商標人之代
      表人、代理人、代理商等相類似關係，而未得商標或標章所有權人之承諾而為
      申請註冊，縱認原告適用舊商標法較為有利，然依中央法規標準法第十八條但
      書規定，必待「新法規未廢除或禁止所聲請之事項者」始得適用舊法規，則依
      中央法規標準法第十八條前段「各機關受理人民聲請許可案件適用法規時，．
      ．．，如在處理程序終結前，據以准許之法規有變更者，適用新法規．．．」
      ，本件系爭商標取得註冊時應適用八十七年十一月一日起施行之新商標法，商
      標評定亦適用斯時之規定，殆無疑義，原告所訴不足採據。
    (二)系爭服務標章是否有違註冊時之商標法第七十七條準用第三十七條第七、十四
      款規定？
      查系爭服務標章與據以評定標章圖樣，除有無中文「源砌花苑」外，其餘圖形
      及外文文字位置如出一轍，幾無二致，是以二者應屬相同或近似。次查據以評
      定標章（源砌及圖）係參加人首創使用於各式花卉專送、買賣、設計及經銷業
      務之標章，於八十五年間該標章已標示於參加人所製之客戶訂貨單及宣傳單上
      ，參加人復與加盟店簽訂加盟合約書，同意加盟店將該標章使用在加盟店之招
      牌、名片及廣告傳單等物件上，有相關證物附原處分卷可考，則參加人於系爭
      服務標章八十七年三月三日申請註冊前先使用據以評定標章之事實自堪認定。
      再查參加人於民國八十六年十一月一日與訴外人即原告之配偶李泰和簽訂有加
      盟合約書，早於該系服務標章之申請日（八十七年三月三日），加盟合約書第
      四點明載「加盟店主使用源砌之服務標章，應依商標法之規定，並以中央標準
      局核准之授權範圍為限」，有加盟合約書影本附卷可稽，另參以李泰和對外使
      用之名片，上印有「琴屋花坊」，且郵政劃撥帳號戶名為「乙○○」即原告名
      稱，所載之地址復與原告相同，堪認於系爭服務標章申請註冊日前，原告確因
      其夫與參加人間有契約關係，而知悉據以評定標章之存在。又本件據以評定者
      固為未註冊先使用之標章，惟據以評定標章表彰之各式花卉專送、買賣、設計
      等服務，即係以系爭服務標章表彰之植物、花卉等特定商品為主要內容，依照
      一般社會通念暨前揭行政法院七十三年度判字第七九四號判例意旨，自不能不
      認為兩者為同一或類似或服務，依上開說明，本件系爭服務標章自有違商標法
      第三十七條第十四款規定。原告雖主張參加人所提與他人簽訂之加盟合約書僅
      是提供其公司名稱即「源砌花苑」授權他人為商號名稱使用，並非本件「LFS
      及圖」
      ，況參加人於八十一年八月設立，苟系爭標章為其所創，然為何遲不就其所主
      張之商標或標章申請商標註冊，足見系爭服務標章非其所創亦非其首先使用，
      且參加人之營業項目為1.花卉禮品買賣2.有關各種鮮花、塑膠花、乾燥花、絲
      花盆栽及其材料之設計買賣進出口業務3.代理國內外廠商前各項有關產品之經
      銷報價投標業務，是本件服務標章所指定之適用範圍與參加人公司之營業項目
      均有所不同，其非屬同一營業項目云云，惟經核僅屬飾辯之詞，要非可採。又
      原告爭執參加人為達評定系爭服務標章無效之目的，曾虛以李泰和之名義所簽
      署之加盟合約書上偽填記載原告之營業地址，琴屋花坊為乙○○獨資所經營，
      與李泰和所從事之服飾買賣等業務，實不相干，豈可以李泰和為原告之夫即推
      論原告確因其夫與參加人有契約關係，而知悉先使用之據以評定標章之存在一
      節，除前述說明外，另查李泰和為原告負責人乙○○之配偶為其所不爭，夫妻
      間之關係極為密切，參以卷附台灣高等法院八十九年度上易字六六七號判決理
      由第四點後段「證人施壽興並明確陳證：剛開店的時候是掛源砌的招牌現在是
      掛琴屋花坊，被告（即李泰和）幾乎天天都在，這個店（琴屋花坊）應該是被
      告在經營的，也都是被告跟我接觸等語．．．」，則原告因其夫與參加人有契
      約關係，而知悉先使用之據以評定標章之存在一事至堪認定，原告所訴委不足
      採。又本件服務標章既依商標法第七十七條準用第三十七條第十四款規定撤銷
      其審定，則其是否尚有違同條第七款規定，自無庸審究，併予敘明。
四、從而，被告依商標法第七十七條準用第三十七條第十四款規定評決其註冊無效，
    洵無違誤，訴願決定予以維持，亦無不合，原告起訴意旨，為無理由，應予駁回
    。
據上論結，本件原告之訴為無理由，爰依行政訴訟法九十八條第三項前段、第二百十
八條、民事訴訟法第三百八十五條第一項前段，判決如主文。
中　　華　　民　　國　　　九十一　　年　　　二　　　　月　　　七　　　　日
                           臺 北 高 等 行 政 法 院  第三庭
           　　　　　　　　　　　　　　　　　審判長 法　官  徐瑞晃
           　　　　　　　　　　　　　　　　　　　　 法　官  吳慧娟
           　　　　　　　　　　　　　　　　　　　　 法　官  李得灶
右為正本係照原本作成。
如不服本判決，應於送達後二十日內向本院提出上訴狀並表明上訴理由，如於本判決
宣示後送達前提起上訴者，應於判決送達後二十日內補提上訴理由書（須按他造人數
附繕本）。
中　　華　　民　　國　　  九十一　　年　　　二　  　　月　　  二十一  　日
            　　　　　　　　　　　　　　    　      書記官  陳清容
